臺北高等行政法院判決
　　　　　　　　　　　　　　　　　95年度訴字第03523號
　　　　　　　　　　　　　　　.
原　　　告　甲○
被　　　告　勞工保險局
代　表　人　乙○○總經理）住.
訴訟代理人　丙○○
　　　　　　丁○○
上列當事人間因勞保事件，原告不服行政院勞工委員會中華民國
95年7 月28日勞訴字第0950024274號訴願決定，提起行政訴訟。
本院判決如下：
　　主  文
原告之訴駁回。
訴訟費用由原告負擔。
　　事  實
壹、事實概要：
    緣常春藤有聲出版有限公司前被保險人莊昕燁（下稱莊君）
    於民國（下同）93年7 月21日因自殺窒息死亡，其受益人即
    其父莊賜福檢據申請莊君本人死亡給付。案經被告審查，以
    莊君已於93年7月9日由常春藤有聲出版有限公司申報離職退
    保，而其於93年7 月21日因自殺窒息死亡，係退保後發生之
    事故，未符合勞工保險條例第19條第1 項之請領規定，亦無
    同條例第20條規定之適用，乃於93年9 月21日以保給命字第
    09360647070 號函核定，否准所請莊君本人死亡給付在案。
    受益人莊賜福不服，向勞工保險監理委員會（下稱監理會）
    申請審議，經該會於94年1月21日以93保監審字第4412號審
    定書審定：「原核定撤銷，由勞工保險局查明後另為適法之
    處分。」在案。案經被告重新審查，以莊君於93年7 月21日
    因自殺窒息死亡，係退保後發生之事故，不符勞工保險條例
    第19條第1 項規定，又經精神科專科醫師專案認定與其生前
    就診之疾病不具相當因果關係，亦無同條例第20條規定之適
    用，乃於94年5月20日以保給命字第09460314360號函核定，
    仍否准所請莊君本人死亡給付。嗣另一受益人莊君之母甲○
    （即原告）不服，向監理會申請審議，經該會於94年10月3
    日以94保監審字第2141號審定書仍審定：「原核定撤銷，由
    勞工保險局查明後另為適法之處分。」案經被告再次重新審
    查，以莊君於93年7 月21日因自殺窒息死亡，係退保後發生
    之事故，不符勞工保險條例第19條第1 項規定，又其自縊死
    亡，經精神科專科醫師再次審查仍認與其生前就診之疾病無
    關，亦無同條例第20條規定之適用，乃於94年11月1 日以保
    給命字第09460726150 號函核定，仍否准所請莊君本人死亡
    給付。原告仍不服，向監理會申請審議，亦經該會於95年3
    月15日以95保監審字第0094號審定書審定申請審議駁回後，
    提起訴願，經遭駁回，遂向本院提起行政訴訟。
貳、兩造聲明：
一、原告聲明：
(一)訴願決定、爭議審定及原處分均撤銷。
(二)被告應給付原告死亡給付新台幣50萬元整。
二、被告聲明：
    原告之訴駁回。
參、兩造之陳述：
一、原告主張之理由：
(一)莊君於93年7月5日（或7日）由原告以電話代為請假看門診
    ，但常春藤有聲出版有限公司卻於93年7月9日向被告退保，
    而未告知莊君及家屬，並讓其將勞、健保轉出，而莊君於93
    年7月21日自殺，經向被告申請死亡給付而遭駁回。
(二)被告為何無法約束資方，而擅自將員工辭退，再則推給死者
    自己要辭職，惟並無辭職函或書表。
(三)被告以勞工保險條例第19條第1 項規定為由，告知此案為自
    殺，與憂鬱症無關，然又說其未有明顯自殺念頭，皆是推諉
    之責。行政院勞工委員會87年4月30日台87勞保二字第01778
    9號函及94年4月26日勞保二字第0940021205號函所明釋，為
    何模糊焦點。
(四)自殺者若能清楚告知親友、家屬，還會讓其發生嗎。目前國
    內自殺率直線上升，請給一個正義的理由，還給無辜的父母
    正當判決。
二、被告主張之理由：
(一)按「被保險人或其受益人，於保險效力開始後，停止前發生
    保險事故者，得依本條例規定，請領保險給付。」「被保險
    人在保險有效期間所發生之傷病事故，於保險效力停止後，
    必須連續請領傷病給付或住院治療給付者，1 年內仍可享有
    該項保險給付之權利；傷病給付期限依第35條及第36條規定
    ；住院診療之被保險人經保險人自設或特約醫院認為可出院
    療養時應即出院。」「被保險人依前項規定連續請領保險給
    付期間內，因同一傷病及其引起之疾病致殘廢或死亡者，仍
    得請領殘廢給付或死亡給付。其非因病癒而經保險人自設或
    特約醫院同意出院後，在保險效力停止之日起1 年內，因同
    一傷病及其引起之疾病致殘廢或死亡者亦同。」勞工保險條
    例第19條第1 項及第20條分別定有明文。又「有關勞保被保
    險人於加保有效期間因傷病門診診療，於保險效力停止之日
    起1 年內因同一傷病致殘廢或死亡，得依勞工保險條例第20
    條規定核發殘廢或死亡給付。」「被保險人於加保期間罹患
    精神疾病、精神官能症門診或住院診療，於保險效力停止後
    1 年內因自殺死亡，經受益人依勞工保險條例第20條規定申
    請死亡給付，其自殺行為是否與精神疾病有關，得經精神專
    業鑑定以個案方式處理。」復分別為行政院勞工委員會87年
    4月30日台87勞保二字第017789號函及94年4月26日勞保二字
    第0940021205號函所明釋。
(二)查本件原告之子莊君於93年7月9日由常春藤有聲出版有限公
    司申報離職退保，而其於93年7 月21日因自殺窒息死亡，其
    父莊賜福申請莊君本人死亡給付，案經被告審查結果，莊君
    死亡事故係於保險效力停止後始發生，不符勞工保險條例第
    19條第1 項之規定，另經洽調莊君之健保就醫紀錄及病歷，
    經精神科專科醫師專業認定其自殺無法判定與其疾病有關，
    亦核無同條例第20條規定之適用。據此，被告乃核定否准原
    告所請死亡給付。
(三)本件被告調取莊君之健保就醫紀錄及其於國軍台中總醫院附
    設民眾診療服務處及中國醫藥大學附設醫院就診病歷資料，
    二次送請被告特約精神科專科醫師審查，均認定莊君於93年
    7 月21日因自殺窒息死亡，與其離職退保前就診之焦慮症及
    憂鬱症等疾病無法判斷有關，有該審查意見表影本附原處分
    卷可稽。原告不服，向監理會申請審議亦經該會送請特約專
    科醫師審查意見略以︰「個案雖其母親有提供病患許多負面
    思考、輕生念頭的手稿，但審視其病歷，個案多年來，受多
    種生理疾病所苦，包括曾就診於腸胃科、心臟科、泌尿科等
    ，故其憂鬱情緒未必源於精神疾病，可能受生理健康之影響
    ，此外，個案自行購買安眠藥服用，依病歷記錄，疑似已達
    依賴之程度，也會影響其焦慮症狀，並在精神科就診記錄無
    確切之自殺意念陳述，綜合上述，個案自殺與焦慮症、憂鬱
    症無直接因果關係，不應給付。」據此，本件既經被告及監
    理會2 位專科醫師就原告提出之書面資料及調閱相關病歷資
    料審查，提出醫理上之專業意見咸認莊君於93年7 月21日因
    自殺窒息死亡，與其離職退保前就診之焦慮症及憂鬱症無法
    判斷有關，即非因加保有效期間發生之傷病事故導致死亡，
    核與勞工保險條例第20條第2 項得請領死亡給付之要件不合
    ，被告否准原告所請莊君本人死亡給付，並無不當。
　　理  由
壹、兩造陳述要旨：
一、原告主張被保險人莊昕燁退保前有失眠、憂鬱症，其自殺身
    亡與憂鬱症有因果關係，原處分否准死亡給付，尚有違誤等
    語。
二、被告則以被保險人自殺身亡並非肇因於憂鬱症，非因加保有
    效期間發生之傷病事故導致死亡，與勞工保險條例第20條第
    2項請領死亡給付之要件不合，被告否准原告所請莊昕燁死
    亡給付，並無違誤等語置辯。
貳、兩造不爭之事實及兩造爭點：
    如事實概要欄所述之事實，業據提出相驗屍體證明書、戶籍
    謄本為証，為兩造所不爭執，堪信為真，兩造爭點厥為：被
    保險人是否基於保險給付期間內，同一傷病（憂鬱症）所引
    起之自殺致死亡？
參、本院之判斷：
一、本件應適用之法條與法理：
(一)勞工保險條例第19條第1項規定：「被保險人或其受益人，
    於保險效力開始後，停止前發生保險事故者，得依本條例規
    定，請領保險給付。」。
(二)勞工保險條例第20條規定：「 (第1項)被保險人在保險有效
    期間所發生之傷病事故，於保險效力停止後，必須連續請領
    傷病給付或住院治療給付者，1年內仍可享有該項保險給付
    之權利；傷病給付期限依第35條及第36條規定；住院診療之
    被保險人經保險人自設或特約醫院認為可出院療養時應即出
    院。」、「 (第2項)被保險人依前項規定連續請領保險給付
    期間內，因同一傷病及其引起之疾病致殘廢或死亡者，仍得
    請領殘廢給付或死亡給付。其非因病癒而經保險人自設或特
    約醫院同意出院後，在保險效力停上之日起1年內，因同一
    傷病及其引起之疾病致殘廢或死亡者亦同。」。
二、被告就「被保險人於因自殺死亡是否與退保前既存之精神疾
    病有關」，有法定之審核、認定職權，法院就其專業判斷，
    原則上應予尊重：
(一)按被保險人於退保一年內自殺，因自殺死亡是否與退保前既
    存之精神疾病有關？涉及醫理專業領域，非醫理專業人員無
    力負荷，勞工保險局組織條例第11條第2項因而規定「被告
    得視業務需要聘用兼任醫師12人至20人」，以實現被告之審
    核、認定職權，被告容有判斷空間；又為增加被告職權認定
    之準確性，勞工保險條例第28條、第56條規定保險人（即被
    告）為審核保險給付，「得調查有關之文件」、「得另行指
    定醫院或醫師複檢」，故被告於審核保險給付案件時，為達
    認定「是否為退保前同一病因所致之殘廢或死亡」之目的，
    除以被保險人或受益人檢附之資料、診斷書等書面資料予以
    審核外，如有必要，亦得另外徵詢專科醫師意見或實地派員
    訪查瞭解實情，以作為裁量之基礎，此即被告就殘廢等級之
    法定審核及認定職權。行政院勞工委員會94年4月26日勞保
    二字第0940021205號函釋稱：「被保險人於加保期間罹患精
    神疾病、精神官能症門診或住院診療，於保險效力停止後1
    年內因自殺死亡，受益人可否依勞工保險條例第20條規定請
    領其死亡給付，依下列原則辦理：(一)自殺行為是否與精神疾
    病有關，得經精神專業鑑定，故應以個案方式處理。(二)個案
    方式處理之原則，由本局調閱個案生前就診病歷相關資料，
    送請精神專科醫師審查其就診紀錄、罹患精神疾病種類、病
    理（症狀）情形有無自殺傾向或自殺意念，是否導致自殺死
    亡，作為核發死亡給付與否之依據。」，與前揭意旨相符，
    行政機關予以採用，自無不當。
(二)前揭自殺與退保前之精神疾病是否有關之認定職權，涉及專
    業性、經驗性之判斷，基於法院審查能力有限，及司法、行
    政權分立之原則，法院原則上承認行政機關就此等事項之決
    定，有「判斷餘地」。但如行政機關之判斷有恣意濫用及其
    他違法情事，亦應承認法院得例外加以審查，其可資考量之
    情形包括：1 、行政機關所為之判斷，是否出於錯誤之事實
    認定或錯誤之資訊。2 、行政機關之判斷，是否有違一般公
    認之價值判斷標準。3 、行政機關之判斷，是否違反法定之
    正當程序。4 、作成判斷之行政機關，其組織是否合法且有
    判斷之權限。5 、行政機關之判斷，是否出於與事物無關之
    考量，亦即違反不當連結之禁止。6 、行政機關之判斷，是
    否違反相關法治國家應遵守之原理原則，如平等原則、公益
    原則等，仍應由法院審查（釋字第553 號解釋理由書、釋字
    第319 號翁岳生等3 位大法官所提不同意見書、並參照學者
    通說見解）。
(三)可知本件關於被保險人「自殺與退保前精神疾病是否有關」
    之認定，其他醫師之判定，與被告特約醫師所為之判定不同
    時，因審查核定之法定權限在於被告，最終之認定權仍在於
    被告，除非被告審查認定程序有前述違誤，本院均應予以尊
    重。
三、被告所聘審查醫師就被保險人自殺「並非基於退保前同一傷
    病（焦慮症、憂鬱症）所引起」之判斷，並無違法情事，其
    判斷應予尊重：
    原告雖持莊昕燁國軍台中總醫院附設民眾診療服務處病歷
    及其負面思考、輕生之手稿，主張被保險人自殺「係基於退
    保前同一傷病（焦慮症、憂鬱症））所引起」云云，然查一
    般正常人遭遇重大事故亦有自殺之情事，過去曾患有憂鬱症
    者，其自殺亦未必與憂鬱症有關，而應依其病歷判斷「自殺
    當時憂鬱症有無復發」、「該憂鬱症是否會導致自殺」來認
    定。本件經被告以94年3 月11日保給命字第09460141760 號
    函詢國軍台中總醫院附設民眾診療服務處及中國醫藥大學附
    設醫院應診有關莊君之病況，據國軍台中總醫院附設民眾診
    療服務處94年3 月22日醫質字第0940001594號函復略以：「
    莊昕燁先生於93年7 月5 日因失眠、焦慮及不安等症狀，第
    1 次就診本院精神科門診，當時該員呈現慮病、焦慮及身體
    化症狀，未有明顯憂鬱及死亡意念之症狀。」等語，有該函
    附原處分卷可稽；同時調閱莊君於國軍台中總醫院附設民眾
    診療服務處及中國醫藥大學附設醫院應診之病歷資料送請該
    局特約精神專科醫師審查簽示意見略以︰「莊先生於93 年7
    月5 日初次在國軍台中總醫院看身心醫學科，其症狀為失眠
    、焦慮，以後93年7 月12日及93年7 月19日二次複診，並未
    提及有自殺意念。而中國醫藥大學附設醫院內提及莊先生於
    90年2 月22日至該院初診，有失眠及憂鬱情況，但其治療不
    規則，第2 次已為1 年以後91年2 月23日，第3 次為92 年
    12月16日，之後為92年12月23日及93年1 月5 日，之後未再
    門診。由於因憂鬱而導致自殺，應可由其治療經過而了解，
    如持續有自殺意念或多次用各種方法而傷害自己，或向醫師
    抱怨有輕生念頭等等，但在該兩醫院病歷內均找不出如此之
    事實，故不能判定其自殺與其疾病有關。」、「上次審查意
    見已提及莊先生門診不規則，服藥亦不規則，其93年7 月5
    日及93年7 月12日及93年7 月19日之門診紀錄未提及自殺意
    念。因失眠、焦慮而就醫者，一般均常見於門診，不能因後
    來自殺而向前找尋理由，因病歷上找不出其輕生意念，故無
    法判定其自殺與疾病有關。」等語，此有被告精神專科醫師
    第1 、2 次審查意見表附原處分卷可稽，該判斷程序並非基
    於錯誤之資訊，亦未違反法定正當程序、一般公認之價值判
    斷、不當連結之禁止、平等原則、公益原則，難謂有何違法
    之處，經送勞工保險監理委員會之特約專科醫師審查結果認
    為：「個案雖其母親有提供病患許多負面思考、輕生念頭的
    手稿，但審視其病歷，個案多年來，受多種生理疾病所苦，
    包括曾就診於腸胃科、心臟科、泌尿科等，故其憂鬱情緒未
    必源於精神疾病，可能受生理健康之影響，此外，個案自行
    購買安眠藥服用，依病歷記錄，疑似已達依賴之程度，也會
    影響其焦慮症狀，並在精神科就診記錄無確切之自殺意念陳
    述，綜合上述，個案自殺與焦慮症、憂鬱症無直接因果關係
    ，不應給付。」，有勞工保險監理委員會專科醫師審查意見
    表附原審定卷可稽，亦認被告特約醫師之見解正確，且均已
    敘明理由，本院即應予以尊重。至其「妥當性」如何，並非
    本院審查之範圍。
四、綜上所述，本件被告以莊昕燁死亡係屬保險效力停止後發生
    之事故，且其退保前所患憂鬱症、焦慮症與其自殺死亡無因
    果關係，核與勞工保險條例第20條第2項規定不符，至投保
    單位予以退保是否應負民事損害賠償責任，係屬民事法院之
    權限，被告因而認定莊昕燁已經退保，並否准原告死亡給付
    之申請，尚無違誤，爭議審定、訴願決定予以維持，亦稱正
    確。原告徒執前詞，訴請撤銷，為無理由，應予駁回。
肆、兩造其餘攻擊防禦方法均與本件判決結果不生影響，故不逐
    一論述，併此敘明。
據上論結，本件原告之訴為無理由，爰依行政訴訟法第98條第3
項前段、第104 條，民事訴訟法第85條第1 項前段，判決如主文
。
中　　華　　民　　國　　96　　年　　2　　 月　　7 　　日
                  第二庭審判長法  官  徐瑞晃
                              法  官  蕭惠芳
                              法  官　畢乃俊
上為正本係照原本作成。
如不服本判決，應於送達後20日內，向本院提出上訴狀並表明上
訴理由，如於本判決宣示後送達前提起上訴者，應於判決送達後
20日內補提上訴理由書（須按他造人數附繕本）。
中　　華　　民　　國　　96　　年　　2　   月　　7 　　日
                              書記官  簡信滇
